---
title: 'Reglas de asociación: Zoo'
author: "David Charte"
date: "21 de diciembre de 2017"
output:
  pdf_document: default
  html_document: default
---

```{r setup, include=FALSE}
library(arules)
library(arulesViz)
library(mlbench)
```

```{r}
data(Zoo)

str(Zoo)
```

**Paso a factores:**
```{r}
Zoo$legs <- ordered(cut(Zoo$legs, c(-1, 1, 2, 8)),
                    labels = c("No legs", "2 legs", ">2 legs"))

# Convierto los FALSE a NA para que solo me aparezcan las
# transacciones con valor TRUE al convertir (me elimino por
# ahora las reglas negativas)
Zoo[, c(1:12, 14:16)] <-
  lapply(Zoo[, c(1:12, 14:16)], function(x)
    as.factor(ifelse(x, TRUE, NA)))
```

**Conversión a transacciones:**
```{r}
tzoo <- as(Zoo, "transactions")
summary(tzoo)
image(tzoo)
```

**Items frecuentes:**
```{r}
itemFrequencyPlot(tzoo, support = 0.1, cex.names=0.8)
```

Conclusiones de este gráfico: El recinto contiene animales variados, tanto mamíferos como pájaros y peces. No suman el 100%, así que podemos intuir que haya otros tipos de animales (reptiles, anfibios, etc.). Esta posibilidad coincide con el hecho de que haya mucha más frecuencia de acuáticos (~35%) que de peces (~15%): es probable que haya anfibios, reptiles acuáticos o mamíferos acuáticos.

